ACORDAO-COMPLETO-2466876

ACÓRDÃO 4620/2021 ATA 8/2021 - SEGUNDA CÂMARA

VISTOS, relatados e discutidos estes autos de tomada de contas especial instaurada pelo então Ministério da Cultura/MinC, atual Secretaria Especial de Cultura do Ministério do Turismo, em desfavor de DS&A Produções Artísticas e Publicidade Ltda. e de seu administrador Daniel Sidrim Vasconcelos, em razão da impugnação total das despesas realizadas com os recursos do Projeto Pronac 04-3123, destinado à realização do projeto "Itapebussu 2004".
		ACORDAM os Ministros do Tribunal de Contas da União, reunidos em sessão da Segunda Câmara, diante das razões expostas pelo relator, em:
		9.1. arquivar o presente processo, com fundamento no art. 21 da Lei 8.443/92 c/c art. 212 do Regimento Interno do TCU,  referente ao Projeto Pronac 04-3123;
		9.2. dar ciência desta deliberação aos responsáveis e à Secretaria Especial de Cultura do Ministério do Turismo.

TOMADA DE CONTAS ESPECIAL. Instaurada pelo Ministério da Cultura - MinC (atual Secretaria Especial da Cultura do Ministério da Cidadania), em razão de irregularidade na documentação exigida para a prestação de contas dos recursos captados pela DS&A Produções Artísticas e Publicidade Ltda, destinados à execução do projeto cultural denominado "Itapebussu 2004", cadastrado no Programa Nacional de Apoio à Cultura sob o nº Pronac 04-3123 (processo SEI 01400.002241/2018-81)

Segunda Câmara

Ministério da Cidadania.

3. Interessados/Responsáveis:
3.1. Responsáveis: Daniel Sidrim Vasconcelos (XXX.843.613-XX); Ds&a Producoes Artisticas e Publicidade Ltda (04.159.740/0001-26).

13.1. Ministros presentes: Bruno Dantas (Presidente), Augusto Nardes, Aroldo Cedraz e Raimundo Carreiro (Relator).
13.2. Ministro-Substituto presente: André Luís de Carvalho.

RAIMUNDO CARREIRO

Trata-se de tomada de contas especial instaurada pelo antigo Ministério da Cultura (MinC) em desfavor do DS&A Produções Artísticas e Publicidade Ltda. e de seu Administrador Daniel Sidrim Vasconcelos, em razão da impugnação total das despesas realizadas com os recursos do Projeto Pronac 04-3123, destinado à realização do projeto "Itapebussu 2004".
2.	Reproduzo, no essencial e com ajustes de forma, nos termos do art. 1º, § 3º, inciso I, da Lei 8.443/92, a instrução à peça 11, produzida pela Secretaria de Controle Externo de Tomada de Contas Especial (Secex-TCE) , endossada pelo corpo diretivo daquela Unidade (peças 12-13) e pela representante do MP/TCU, a Procuradora-Geral Cristina Machado da Costa e Silva (peça 14) .
"INTRODUÇÃO 
1.	Trata-se de tomada de contas especial instaurada pelo então Ministério da Cultura (MinC - atualmente Secretaria Especial de Cultura) em desfavor do DS&A Produções Artísticas e Publicidade Ltda. e de seu administrador Daniel Sidrim Vasconcelos, em razão da impugnação total das despesas realizadas com os recursos do Projeto Pronac 04-3123, destinado à realização do projeto "Itapebussu 2004". 
2.	O projeto tinha por objetivo a gravação e lançamento de um CD ao vivo dos artistas que se apresentaram no evento "Itapebussu 2004" (peça 7, p. 9) , sendo que deveria haver uma tiragem de 3.000 CDs e o evento deveria receber um público estimado de 100.000 pessoas (peça 7, p. 11) . 
HISTÓRICO 
3.	Foi aprovado valor de captação de R$ 423.302,00, por meio da Portaria 635/2004 (peça 7, p. 33) , sendo o período de captação de 10/9/2004 a 31/12/2004, posteriormente prorrogado para até 31/12/2005. 
4.	Houve a captação de R$ 160.000,00 da seguinte maneira: 
	Data 
	Valor (R$) 
	Crédito em conta 
	Recibo e extrato 

	20/12/2004 
	90.000,00 
	20/12/2004 
	Peça 7, p. 37 e 58 

	22/6/2005 
	20.000,00 
	22/6/2005 
	Peça 7, p. 38 e 64 

	22/6/2005 
	20.000,00 
	15/7/2005 
	Peça 7, p. 39 e 65 

	10/8/2005 
	15.000,00 
	11/8/2005 
	Peça 7, p. 40 e 66 

	12/9/2005 
	15.000,00 
	12/9/2005 
	Peça 7, p. 41 e 67 

5.	Em 6/3/2006, foi apresentada a prestação de contas final do projeto (peça 7, p. 48-74) . Todavia, o órgão instaurador julgou que os documentos não foram suficientes para comprovar a boa e regular aplicação dos recursos repassados. 
6.	Tentou-se notificar os responsáveis para que trouxessem documentos complementares à prestação de contas em maio de 2017 (peça 7, p. 76-79) . 
7.	Não logrando êxito em entregar os ofícios (peça 7, p. 81-82) , foi elaborado o relatório de execução (peça 7, p. 83-84) , no qual se propôs a reprovação do projeto, ratificado pelo Laudo Final sobre a Prestação de Contas - 715/2017/G3/Passivo/SEFIC/MinC (peça 7, p. 85-86) . 
8.	Diante de tentativas de notificar os responsáveis em seus endereços, sem sucesso (peça 7, p. 96-97) , a reprovação das contas foi comunicada por meio de edital publicado no DOU em 16/2/2018 (peça 7, p. 100) . 
9.	Diante do não saneamento das irregularidades apontadas e da não devolução dos recursos, instaurou-se a tomada de contas especial. No Relatório de Tomada de Contas Especial 8/2018 (peça 7, p. 101) concluiu-se que o prejuízo importaria no valor total original de R$ 160.000,00, imputando-se a responsabilidade ao DS&A Produções Artísticas e Publicidade Ltda. solidariamente com Daniel Sidrim Vasconcelos em razão de irregularidade na documentação exigida para a prestação de contas. 
10.	O Relatório de Auditoria 362/2019 da Controladoria-Geral da União (peça 7, p. 115) ratificou o posicionamento do tomador de contas. Após serem emitidos o Certificado de Auditoria, o Parecer do Dirigente do Órgão de Controle Interno e o Pronunciamento Ministerial (peça 7, p. 118123 e peça 8) , o processo foi remetido a esse Tribunal. 
ANÁLISE DOS PRESSUPOSTOS DE PROCEDIBILIDADE DA IN/TCU 71/2012 E CUMPRIMENTO DO Acórdão 1772/2017-TCU-Plenário 
11.	Verifica-se que o valor atualizado do débito apurado, sem juros, em 1/1/2017, é superior a R$ 100.000,00, na forma estabelecida nos arts. 6º, inciso I, e 19, da IN-TCU 71/2012, modificada pela IN-TCU 76/2016. 
12.	Todavia, identificou-se que transcorreram mais de dez anos desde o fato gerador (crédito em conta das captações de recursos) sem que tenha havido a notificação dos responsáveis pela autoridade administrativa federal competente (art. 6º, inciso II, c/c art. 19 da IN-TCU 71/2012, modificada pela IN-TCU 76/2016) , conforme será demonstrado no exame técnico. 
13.	Por isso, tem-se que a presente TCE não está devidamente constituída e em condições de ser instruída. 
14.	Em atendimento ao item 9.4 do Acórdão 1772/2017-TCU-Plenário (Relator Ministro-Substituto Augusto Sherman Cavalcanti) , foi efetuada pesquisa no sistema processual do TCU, e informa-se que existe mais um processo de TCE em desfavor dos responsáveis arrolados (TC Processo 031.537/2018-9) . 
EXAME TÉCNICO 
15.	Conforme se verifica nos autos, a entidade DS&A Produções Artísticas e Publicidade Ltda. foi beneficiária de recursos captados com incentivos fiscais para a execução do Pronac 04-3123, "Itapebussu 2004". 
16.	O projeto "Itapebussu 2004" tinha por objetivo a gravação e lançamento de um CD ao vivo dos artistas que se apresentaram no evento "Itapebussu 2004" (peça 7, p. 9) , sendo que deveria haver uma tiragem de 3.000 CDs e o evento deveria receber um público estimado de 100.000 pessoas (peça 7, p. 11) . 
17.	Após análise da prestação de contas, o MinC concluiu (peça 7, p. 85-86) :  
2.	O objetivo do projeto era a realização de show musicais da festa Itapebussu 2004, com atrações regionais e nacionais, durante quatro dias, no município de Maranguape no Ceará. 
O parecer da Análise Técnica (fls. 184) reprovou o projeto. Não foram comprovados a produção do CD nem a realização do evento proposto. Não há também a comprovação da produção de folder, banners, ingressos, adesivos, camisetas, bonés, VT, spots de rádio e CD previstos no Plano de Distribuição. O proponente foi diligenciado mas até a presente data não houve resposta. Esta situação fere diversos dispositivos legais, dentre os quais, o Art. 22 da Instrução Normativa STN n° 1/1997 e se enquadra no disposto no Art. 6°-III-c da Portaria MinC n° 86/2014. Indicamos a reprovação do projeto. 
3.	Conforme registrado nos autos do processo, a análise técnica identificou a ausência de elementos que pudessem sustentar a aprovação do projeto apontando impropriedades na prestação de contas. Assim, não restaram dúvidas sobre a indicação pela reprovação do projeto, conforme o que estabelece a Portaria n.° 86, de 26 de agosto de 2014. Desta forma, sustentado por esta análise que aponta a materialidade do cometimento de irregularidades na gestão deste projeto, o indicamos com a qualificação de IRREGULAR com a devolução de R$ 160.000,00. 
4.	Pelo exposto, propõe-se o encaminhamento do presente Laudo ao Senhor Secretário de Fomento e Incentivo à Cultura, sugerindo a REPROVAÇÃO DA PRESTAÇÃO DE CONTAS e a INADIMPLÊNCIA do (a) proponente e responsáveis. Esta última, no caso de não haver interposição de recurso no prazo legal de 10 dias, conforme artigo 59 da Lei 9.784/99. [...] (p. 85) 
18.	Em face do exposto, conclui-se pela ocorrência de não comprovação da boa e regular aplicação de parte dos recursos captados por meio do Pronac 04-3123 em face da insuficiência de documentos que provem a execução do projeto conforme o planejado com o MinC. Nesse sentido, cabe ressaltar que é pacífica a jurisprudência deste Tribunal no sentido de que compete ao gestor o ônus de provar a aplicação regular dos recursos que lhe foram confiados (Acórdãos 974/2018Plenário, rel. BRUNO DANTAS, 511/2018-Plenário, rel. AROLDO CEDRAZ, 3875/2018-1ª Câmara, rel. VITAL DO RÊGO, 1983/2018-1ª Câmara, rel. BRUNO DANTAS, 1294/2018-1ª Câmara, rel. BRUNO DANTAS, 3200/2018-2ª Câmara, rel. AROLDO CEDRAZ, 2512/2018-2ª Câmara, rel. AROLDO CEDRAZ, 2384/2018-2ª Câmara, rel. JOSÉ MÚCIO MONTEIRO, 2014/2018-2ª Câmara, rel. AROLDO CEDRAZ, 901/2018-2ª Câmara, rel. JOSÉ MÚCIO MONTEIRO) . 
19.	Quanto ao valor do débito, deve ser ressarcido todo o valor repassado pelo erário, usando como data de referência a data do crédito em conta da captação efetuada, em obediência ao art. 9º da IN/TCU 71/2012 (modificada pela IN/TCU 76/2016) , da seguinte maneira: 
	Data 
	Valor (R$) 

	20/12/2004 
	90.000,00 

	22/6/2005 
	20.000,00 

	15/7/2005 
	20.000,00 

	11/8/2005 
	15.000,00 

	12/9/2005 
	15.000,00 

20.	Acerca da responsabilização, cabe mencionar o Acórdão 2763/2011-TCU-Plenário, rel. AUGUSTO SHERMAN, o qual firmou entendimento, posteriormente fixado na Súmula TCU 286, no sentido de que, na hipótese em que a pessoa jurídica de direito privado seja convenente e beneficiária de transferências voluntárias de recursos públicos da União, tanto a entidade privada como os seus dirigentes atuam como gestores públicos e devem comprovar a regular aplicação dos recursos públicos. Esse entendimento foi estendido pelo Acórdão 2590/2013-TCU-Primeira Câmara, rel. AUGUSTO SHERMAN, às hipóteses de captação de recursos com amparo na Lei 8.313/1991 (Lei Rouanet) , uma vez que se trata de recursos públicos federais oriundos de renúncia fiscal prevista em lei. 
21.	Segundo cláusula 6 do contrato social da organização, cabia ao sócio Daniel Sidrim Vasconcelos representá-la (peça 7, p. 23) . O contrato social foi assinado em 14/11/2000 e não consta dos autos alteração na administração da instituição.  
22.	Desta forma, devem ser responsabilizados solidariamente pelo débito DS&A Produções Artísticas e Publicidade Ltda. e  Daniel Sidrim Vasconcelos. 
23.	Todavia, não se propõe a citação dos responsáveis, pois, em análise dos autos, verificase que houve o transcurso de mais de dez anos desde o fato gerador sem que tenha havido a notificação dos responsáveis pela autoridade administrativa federal competente, contrariando o previsto no art. 6º, inciso II da IN-TCU 71/2012, modificada pela IN-TCU 76/2016, pelo que se passa a expor. 
24.	Importante recordar que o transcurso do lapso de dez anos para dispensa de instauração da tomada de contas especial, nos termos do art. 6º, inciso II, c/c o art. 19 da IN/TCU 71/2012, apesar de admitido em tese, precisa ser avaliado em confronto com os elementos disponíveis em cada caso, com o objetivo de verificar se houve, de fato, prejuízo ao pleno exercício do contraditório e da ampla defesa. Esse é o entendimento firmado nos Acórdão 2511/2015-TCU-Plenário, rel. ANDRÉ DE CARVALHO; 2.630/2015-TCU-2a Câmara, rel. AUGUSTO NARDES; 3.535/2015-TCU-2a Câmara, rel. AUGUSTO NARDES; 9.570/2015-TCU-2a Câmara, rel. AUGUSTO NARDES; 444/2016-TCU-2a Câmara, rel. AUGUSTO NARDES; 2.024/2016-TCU-2a Câmara, rel. ANA ARRAES; 2.917/2018-TCU-Plenário, rel. BENJAMIN ZYMLER e 2.291/2019-TCU-2ª Câmara, rel. ANDRÉ DE CARVALHO, dentre outros. 
25.	No presente caso, entendemos que o lapso temporal compromete o exercício da ampla defesa e do contraditório. 
26.	Isso porque o crédito em conta da única captação realizada ocorreu em setembro de 2005 e, mesmo o proponente tendo apresentado a prestação de contas final em março de 2006, o MinC somente realizou a primeira análise onze anos depois, tendo efetuado a primeira tentativa de requisitar documentos adicionais aos responsáveis apenas em maio de 2017 (peça 7, p. 76-79) . 
27.	Não obtendo êxito em entregar os ofícios de diligência (peça 7, p. 81-82) , o MinC deu continuidade à análise das contas, reprovando-as já em 2018, quando notificou os responsáveis por meio de edital publicado no DOU em 16/2/2018 (peça 7, p. 100) . 
28.	Pesa a dificuldade em trazer informações acerca de um evento ocorrido há dezesseis anos, informações estas que dependeriam, especialmente, de evidências produzidas com o auxílio de terceiros, como declarações dos patrocinadores e de entidades culturais de que receberam os ingressos do evento, ou de organizações de que receberam parte da renda do evento, como requisitou o MinC (peça 7, p. 78) . 
29.	Ainda, em que pese não haver documentos nos autos acerca da execução física do evento, em breve pesquisa realizada na internet localizamos notícias que demonstram que houve a Vaquejada de Itapebussu em setembro de 2005 (https://diariodonordeste.verdesmares.com.br/regiao/itapebussuse-prepara-para-sediar-vaquejada-1.200081; https://www.portalvaquejada.com.br/vaquejadas/167; http://www.antonioviana.com.br/2009/site/ver_noticia.php?id=41119) , como informado pelos responsáveis no relatório final (peça 7, p. 73) . 
30.	Em face de todo o exposto, resta caracterizado o não atendimento ao disposto no art. 6º, inciso II, da IN-TCU 71/2012, modificada pela IN-TCU 76/2016, pelo que se tem configurada a hipótese de arquivamento dos autos em face da aplicação do art. 19 da IN-TCU 71/2012, modificada pela IN-TCU 76/2016. 
CONCLUSÃO 
31. Uma vez que o exame da ocorrência que ensejou a instauração da presente tomada de contas especial evidenciou o transcurso de mais de dez anos desde o fato gerador, sem que tenha havido a notificação dos responsáveis pela autoridade administrativa federal competente, circunstância que inviabiliza o pleno exercício do contraditório e da ampla defesa; considerando, ainda, que o processo encontra-se pendente de citação válida neste Tribunal, cabe propor o arquivamento do processo, dando-se ciência ao órgão instaurador, conforme disposto no art. 6º, inciso II, c/c o art. 19 da IN/TCU 71/2012. 
PROPOSTA DE ENCAMINHAMENTO 
32. 	Diante do exposto, submetem-se os autos à consideração superior, propondo: 
a)	arquivar o presente processo, com fundamento no art. 6º, inciso II, c/c o art. 19 da IN/TCU 71/2012, tendo em vista ter sido inviabilizado o pleno exercício do contraditório e da ampla defesa; 
b)	dar ciência da deliberação que vier a ser proferida à Secretaria Especial de Cultura.
É o relatório.

não há

Procuradora-Geral Cristina Machado da Costa e Silva.

TOMADA DE CONTAS ESPECIAL. ANTIGO MINISTÉRIO DA CULTURA. PRONAC 2004. NOTIFICAÇÃO POR EDITAL APÓS 14 ANOS. PREJUÍZO INSANÁVEL À DEFESA. AUSÊNCIA DE PRESSUPOSTOS DE DESENVOLVIMENTO VÁLIDO E REGULAR DO FEITO. ARQUIVAMENTO.

TOMADA DE CONTAS ESPECIAL (TCE)

Secretaria de Controle Externo de Tomada de Contas Especial (SecexTCE).

Relato o presente processo em razão de sorteio realizado nos termos do art. 18 da Resolução TCU 175/2005 (peça 10) .
2.	Em exame tomada de contas especial instaurada pelo então Ministério da Cultura/MinC, atual Secretaria Especial de Cultura do Ministério do Turismo, em desfavor do DS&A Produções Artísticas e Publicidade Ltda. e de seu administrador Daniel Sidrim Vasconcelos, em razão da impugnação das despesas executadas com recursos recursos do Projeto Pronac 04-3123, destinado à realização do Projeto denominado "Itapebussu 2004".
3.	Foi aprovada a captação de R$ 423.302,00, por meio da Portaria 635/2004, tendo sido angariado para o objeto o valor de R$ 160.000,00. O crédito da única captação realizada ocorreu em setembro/2005. A prestação de contas final do projeto foi enviada em 6/3/2006 (peça 7, p. 48-74) . O projeto previa uma tiragem de 3.000 CDs e um evento festivo com apresentação de artistas para um público estimado de 100.000 pessoas.
4.	A primeira tentativa, infrutífera, de notificar os responsáveis para que se manifestassem sobre inconsistências detectadas pelo Ministério da Cultura na documentação enviada ocorreu em 2017, foi publicado edital comunicando a reprovação das contas no Diário Oficial da União em 16/2/2018 (peça 7, p. 100) , com a instauração da competente tomada de contas especial, com emissão do relatório em 19/2/2018 (peça 7, p. 101-105) .
5.	Desde já, acompanho as conclusões da Unidade Técnica no sentido de que a ausência da devida notificação dos responsáveis em tempo hábil e o decurso de mais de 16 anos desde a realização do Projeto Itapebussu 2004, tornam inviável o exercício da ampla defesa e do contraditório pelos responsáveis, em violação ao disposto no art. 6º, inciso II, da IN-TCU 71/2012, com a redação dada pela IN-TCU 76/2016:
Art. 6º Salvo determinação em contrário do Tribunal de Contas da União, fica dispensada a instauração da tomada de contas especial, nas seguintes hipóteses:
II - houver transcorrido prazo superior a dez anos entre a data provável de ocorrência do dano e a primeira notificação dos responsáveis pela autoridade administrativa competente;
6.	Anotou ainda a Secex-TCE, conforme o relatório precedente, que não obstante a documentação nos autos não se revelar suficiente a comprovar a execução física do evento, o referido festejo teria ocorrido em setembro de 2005, conforme notícias colhidas na internet, e conforme informado pelos responsáveis no relatório final de prestação de contas (peça 7, p. 73) .
7.	Inicialmente, inclinei-me a realizar diligência junto à Secretaria Especial de Cultura no sentido de perquirir da responsabilidade dos que teriam dado causa a tamanho desleixo em relação ao acompanhamento do referido projeto, em penhor do art. 12 da referida IN-TCU 71/2012 - "Art. 12. O descumprimento dos prazos caracteriza grave infração à norma legal e sujeita a autoridade administrativa omissa às sanções legais" -, vez que os responsáveis encaminharam a prestação de contas tempestivamente, ainda em 2006, com a primeira tentativa de requisitar documentos adicionais realizada apenas em maio/2017, por parte do MinC (peça 7, p. 76-79) .
8.	Posteriormente, verifiquei que a presente tomada de contas especial foi instaurada por força do Grupo de Trabalho para Tratamento do Passivo do Ministério da Cultura G3 - Passivo/DEMEF/SEFIC (peça 7) , grupo esse criado em um esforço do Órgão em dar vazão à análise de Projetos cuja análise se encontrava paralisada ou não iniciada. 
9.	Aliado a esse fato, a dificuldade de buscar a responsabilização de servidores de Órgão extinto (Ministério da Cultura) , mais de 15 anos passados do envio da prestação de contas, forçam-me a concordar com a proposta alvitrada pela Secex-TCE, acolhida pela representante do MP/TCU de que não obstante reconhecido o débito no montante correspondente ao valor captado como incentivo, imputável à pessoa jurídica de direito privado solidariamente com seu dirigente, o presente processo carece de requisito essencial de desenvolvimento válido e regular do feito, concernente à comprovação do devido processo legal.
10.	Não desconheço a jurisprudência desta Corte na vertente de que o mero decurso de prazo não justifica considerar iliquidáveis as contas, o que só ocorre após a verificação de que o lapso temporal tenha prejudicado efetivamente o exercício do contraditório ou a comprovação da inexistência de documentos pertinentes (Acórdão 2878/2011-TCU-Segunda Câmara, rel. Min. Aroldo Cedraz, 3.457/2017, rel. Min. Marcos Bemquerer, 854/2016-TCU-Plenário, rel. Min. Benjamin Zymler e 6.974/2014-TCU-1ª Câmara. Rel. Min. Augusto Sherman) .
11.	É o que ocorre nos presentes autos, visto que para colmatar corretamente o conjunto documental relativo a evento ocorrido há aproximadamente dezessete anos, os responsáveis necessitariam produzir evidências com auxílio de terceiros, como patrocinadores, fornecedores e entidades culturais que receberam os ingressos dos shows, ou de organizações a quem foi dirigida parte da renda, conforme requisitado pelo então MinC (peça 7, p. 78) . 
12.	As circunstâncias do caso concreto impõem, desse modo, a necessidade de arquivar os presentes autos, por ausência de pressuposto de desenvolvimento válido e regular do processo, nos termos do art. 21 da Lei 8.443/92, do art. 212 do Regimento Interno do TCU, e dos arts. 6º, inciso II, c/c o art. 19 da IN/TCU 71/2012.
13.	Face ao exposto, voto por que o Tribunal adote o acórdão que ora submeto à apreciação deste Colegiado.
TCU, Sala das Sessões Ministro Luciano Brandão Alves de Souza, em 23 de março de 2021.
RAIMUNDO CARREIRO 
Relator